ACORDAO-COMPLETO-2436415

ACÓRDÃO 66/2021 ATA 1/2021 - PRIMEIRA CÂMARA

VISTOS, relatados e discutidos estes autos que tratam de pedido de reexame interposto por Maria Rosa Santos da Silva em face do Acórdão 5012/2020-TCU-Primeira Câmara;
ACORDAM os ministros do Tribunal de Contas da União, reunidos em Sessão da 1ª Câmara, ante as razões expostas pelo relator e com fundamento no artigo 48 da Lei 8.443/1992, em: 
9.1. conhecer do presente pedido de reexame para, no mérito, negar-lhe provimento; 
9.2. encaminhar cópia desta deliberação à recorrente e ao Tribunal Regional do Trabalho da 8ª Região/PA e AP.

Pedido de reexame em aposentadoria.

Primeira Câmara

3. Interessados/Responsáveis/Recorrentes:
3.1. Interessados: Maria Rosa Santos da Silva (XXX.725.622-XX); Maria Rosa Santos da Silva (XXX.725.622-XX)
3.2. Recorrente: Maria Rosa Santos da Silva (XXX.725.622-XX).

13.1. Ministros presentes: Benjamin Zymler (na Presidência), Walton Alencar Rodrigues (Relator), Vital do Rêgo e Jorge Oliveira.
13.2. Ministro-Substituto presente: Weder de Oliveira.

ACORDAO-COMPLETO-2456415

Acórdão 2434/2021 - Primeira Câmara

WALTON ALENCAR RODRIGUES

Ministro Bruno Dantas.

Adoto, como Relatório, a instrução elaborada no âmbito da Secretaria de Recursos (Serur) , vazada nos termos a seguir transcritos, com os quais anuíram os dirigentes da unidade técnica e o Representante do Ministério Público:
INTRODUÇÃO
Trata-se de pedido de reexame interposto por Maria Rosa Santos da Silva (CPF XXX.725.622-XX) , ex-servidor (a) do Tribunal Regional do Trabalho da 8ª Região (TRT-8) [peças 13-19], contra o Acórdão 5012/2020-TCU-Primeira Câmara (Rel. Min. BRUNO DANTAS) , prolatado na sessão de 28/4/2020.
1.1. A deliberação recorrida apresenta o seguinte teor (grifou-se) :
VISTOS, relatados e discutidos estes autos em que se aprecia aposentadoria instituída no âmbito do Tribunal Regional do Trabalho da 8ª Região/PA e AP,
ACORDAM os Ministros do Tribunal de Contas da União, reunidos em sessão da Primeira Câmara, diante das razões expostas pelo Relator, e com fundamento no art. 71, incisos III e IX, da Constituição Federal de 1988, c/c os arts. 1º, inciso V, 39, inciso II, e 45 da Lei 8.443/1992, e ainda com o art. 260, § 1º, 261, caput e § 1º, e 262, caput e § 2º, do Regimento Interno do TCU, em:
9.1. considerar ilegal a aposentadoria de Maria Rosa Santos da Silva, negando o registro ao ato correspondente;
9.2. dispensar o ressarcimento das quantias indevidamente recebidas de boa-fé (enunciado 106 da súmula da jurisprudência predominante do TCU) ;
9.3. determinar ao Tribunal Regional do Trabalho da 8ª Região/PA e AP que:
9.3.1. no prazo de 15 (quinze) dias, faça cessar os pagamentos decorrentes do ato ora considerado ilegal, sob pena de responsabilidade solidária da autoridade administrativa omissa, até a emissão de novo ato, livre das irregularidades apontadas, a ser submetido à apreciação do TCU no prazo de 30 (trinta) dias;
9.3.2. no prazo de 15 (quinze) dias, dê ciência do inteiro teor desta deliberação à interessada cujo ato ora é considerado ilegal, esclarecendo-lhe que o efeito suspensivo proveniente da interposição de recurso não a exime da devolução dos valores percebidos indevidamente após a notificação sobre o presente acórdão, em caso de não provimento do recurso porventura impetrado;
9.3.3. no prazo de 30 (trinta) dias, informe ao TCU as medidas adotadas, sem prejuízo de encaminhar comprovante sobre a data em que a interessada tomou conhecimento do contido no item anterior;
9.4. dar ciência deste acórdão ao Tribunal Regional do Trabalho da 8ª Região/PA e AP.
HISTÓRICO
O voto revisor do e. Ministro Benjamin Zymler, por ocasião da apreciação do TC Processo 027.914/2013-5 (Acórdão 2988/2018-TCU-Plenário, Sessão de 12/12/2018) , veiculou didático histórico sobre a cognominada parcela "opção", o qual será apresentado abaixo como base para melhor compreensão da matéria (ajustes de forma, supressões e adições) .
Da vantagem "opção"
1.2. Em síntese, a vantagem conhecida como "opção" constituía uma fração variável, conforme definido em lei, da remuneração do cargo em comissão/função de confiança.
1.3. Era um direito conferido ao servidor ocupante de cargo efetivo, que assumia cargo em comissão ou função de confiança, de continuar a ser remunerado com base em seu cargo efetivo, mas com acréscimo decorrente do exercício do novo cargo/função.
1.4. A vantagem tinha por objetivo conferir estímulo financeiro para que o servidor efetivo ocupasse cargo em comissão cuja remuneração fosse inferior à do cargo efetivo.
1.5. Aparentemente, o primeiro normativo que tratou da matéria foi a Lei 4.345/1964, que assim dispôs (grifei) :
Art. 1º As tabelas de vencimentos dos cargos efetivos e em comissão, referidas no art.1º da Lei nº 4.242, de 17 de julho de 1963, ficam substituídas pelas seguintes:    
.................................................................................................................................................
 § 2º Ao funcionário nomeado para o exercício de cargo em comissão é facultado optar pelo vencimento do símbolo, previsto na tabela b constante dêste artigo, ou pela percepção do vencimento e demais vantagens de seu cargo efetivo acrescido de gratificação fixa, correspondente a 20% (vinte por cento) do valor do símbolo do cargo em comissão respectivo.
1.6. Igual disciplina foi mantida pelo Decreto-Lei 1.445/1976 (que tratava da remuneração dos servidores civis do Poder Executivo, dentre outros) . Segundo o art. 3º, a vantagem correspondia a 20% do vencimento do Grupo Direção e Assessoramento Superiores (DAS) . 
1.7. A legislação foi sendo alterada ao longo do tempo, de modo que não só o percentual foi alterado como também foram acrescidas outras vantagens/gratificações ao "optante" pela remuneração do cargo efetivo.
1.8. O Decreto-Lei 2.270/1985, por exemplo, permitiu a inclusão da vantagem "representação mensal" no cálculo da vantagem "opção". O Decreto-Lei 2.365/1987 (art. 10) elevou o percentual para 50% e a Lei 7.706/1988 (art. 4º) , para 55%. 
1.9. A Lei 8.538/1992 alterou a composição da parcela "opção", que foi acrescida de 55% da gratificação GADF (Gratificação de Atividade por Desempenho de Função) , criada pela Lei Delegada 13/1992. 
1.10. Assim, quando da edição da Lei 8.538/1992, a "opção" passou a ser: 55% do vencimento do DAS + 55% da GADF + representação mensal.
1.11. A Lei 8.911/1994 disciplinou o cálculo da opção para os servidores do Poder Executivo, além de tratar do instituto da incorporação de "quintos", previsto no art. 62 da Lei 8.112/1990. À guisa de clareza, transcrevo o citado dispositivo:
Lei 8.911/1994
"Art. 2º É facultado ao servidor investido em cargo em comissão ou função de direção, chefia e assessoramento, previstos nesta Lei, optar pela remuneração correspondente ao vencimento de seu cargo efetivo, acrescido de cinqüenta e cinco por cento do vencimento fixado para o cargo em comissão, ou das funções de direção, chefia e assessoramento e da gratificação de atividade pelo desempenho de função, e mais a representação mensal.
Parágrafo único. O servidor investido em função gratificada (FG) ou de representação (GR) , ou assemelhadas, constantes do Anexo desta Lei, perceberá o valor do vencimento do cargo efetivo, acrescido da remuneração da função para a qual foi designado."
1.12. A remuneração dos cargos em comissão prevista na Lei 8.911/1994 e que servia de base de cálculo para a vantagem "opção" continuou a ser composta de vencimento básico, GADF e representação mensal.
1.13. As alterações no cálculo da vantagem "opção" continuaram ao longo do tempo. Cito, por exemplo, a Lei 9.030/1995, que estabeleceu que a vantagem equivaleria a 25% da remuneração total do cargo ou função, para os DAS 4 a 6 (art. 2º) , que passou a ser paga em rubrica única (sem GADF ou representação mensal) . Também previu o pagamento de uma parcela variável, equivalente à diferença entre a remuneração efetiva e a remuneração do cargo em comissão.
1.14. Já a Lei 11.526/2007, alterada pela Lei 12.094/2009, fixou a "opção" como 60% da remuneração do cargo em comissão.
1.15. No âmbito do Poder Judiciário, a Lei 9.421/1996 estabeleceu que a "opção" equivaleria a 70% do vencimento básico da função de confiança.
1.16. Importante registrar que algumas funções - geralmente as de menor valor e ocupadas exclusivamente pelos servidores efetivos - são pagas em valor integral, juntamente com a remuneração do cargo efetivo. 
1.17. São as chamadas funções gratificadas ou funções de representação (vide parágrafo único do art. 2º da Lei 8.911/1994) . Diversamente dos cargos em comissão, que exigem o afastamento do servidor de seu cargo efetivo, as funções gratificadas não constituem cargo à parte. São apenas gratificações pagas aos servidores efetivos em razão da assunção de maiores responsabilidades.
1.18. Nesses casos, o servidor não recebe a "opção" - já que não tem entre o que optar -, mas, sim, o valor da função gratificada, juntamente com a remuneração de seu cargo efetivo.
1.19. As vantagens decorrentes do exercício de cargo em comissão/função de confiança e função gratificada são de natureza pro labore faciendo, assim como adicionais pagos em razão das condições específicas de trabalho (insalubridade, trabalho noturno etc.) . Ou seja, são de natureza transitória, uma vez que o servidor somente a elas faz jus quando no exercício do cargo ou função. 
1.20. Uma vez que a aposentadoria ocorre no cargo efetivo e os proventos guardam relação com esse cargo, não há como imaginar que vantagens associadas ao cargo em comissão possam compor os proventos de aposentadoria, salvo autorização legal. Isso em virtude do princípio da legalidade. De fato, não se pode relegar ao oblívio a lição de Hely Lopes Meirelles:
Na Administração Pública não há liberdade nem vontade pessoal. Enquanto na administração particular é lícito fazer tudo que a lei não proíbe, na Administração Pública só é permitido fazer o que a lei autoriza. A lei para o particular significa "pode fazer assim"; para o administrador público significa "deve fazer assim" (in Direito Administrativo Brasileiro, 33ª ed., São Paulo: Malheiros Editores, 2007, p. 87-88) .
1.21. A Lei 8.112/1990 disciplinou a matéria nos seguintes termos:
Art. 193. O servidor que tiver exercido função de direção, chefia, assessoramento, assistência ou cargo em comissão, por período de 5 (cinco) anos consecutivos, ou 10 (dez) anos interpolados, poderá aposentar-se com a gratificação da função ou remuneração do cargo em comissão, de maior valor, desde que exercido por um período mínimo de 2 (dois) anos.                    § 1° Quando o exercício da função ou cargo em comissão de maior valor não corresponder ao período de 2 (dois) anos, será incorporada a gratificação ou remuneração da função ou cargo em comissão imediatamente inferior dentre os exercidos.                   § 2° A aplicação do disposto neste artigo exclui as vantagens previstas no art. 192, bem como a incorporação de que trata o art. 62, ressalvado o direito de opção  (grifos acrescidos) .
1.22. É sobremodo importante ressaltar que o direito de opção, que consta no § 2º supra, diz respeito à opção entre as vantagens dos quintos, da prevista no art. 193 e do art. 192 - e não à parcela vulgarmente chamada de "opção".      
1.23. A composição dos proventos deferidos ao servidor que optava por se aposentar na forma do caput dependia do tipo de cargo ou função ocupada.
1.24. Se ex-ocupante de cargo em comissão, os proventos equivaleriam à remuneração desse cargo. Se ocupante de função gratificada, que é vinculada ao exercício de cargo efetivo, os proventos do servidor seriam compostos pela remuneração do cargo efetivo acrescida da gratificação de função. Isso porque, no último caso, não se trata de um cargo autônomo, com estrutura remuneratória própria, mas de uma mera gratificação paga ao servidor efetivo.
1.25. Veja-se que esse dispositivo legal não mencionava expressamente a possibilidade de deferir ao inativo, que preencheu seus requisitos, a parcela da retribuição dos cargos em comissão/função de confiança, conhecida como "opção", nada obstante ressalve, em seu §2º, o "direito de opção".
1.26. O § 2º do art. 193 da Lei 8.112/1990 apenas autorizava que o servidor optasse por se aposentar na forma do caput ou carreasse para os proventos de aposentadoria (calculados com base na remuneração do cargo efetivo) as vantagens previstas nos arts. 62 e 192 da Lei 8.112/1990. 
1.27. Nessa ordem de ideias, poder-se-ia argumentar que não existe amparo legal para o pagamento da "opção" para os inativos, uma vez que a Lei 8.112/1990 não menciona expressamente essa possibilidade. 
1.28. Contudo, seria também possível extrair diretamente do caput, mediante interpretação extensiva, a autorização para o pagamento da parcela "opção" ao inativo. Se o dispositivo conferia ao ex-ocupante de cargo em comissão o direito de ter seus proventos calculados com base na remuneração desse cargo, não seria desarrazoado conferir a esse servidor o direito de acrescer a seus proventos de cargo efetivo a parcela "opção". Desse modo, estar-se-ia conferindo ao ex-ocupante do cargo em comissão tratamento semelhante ao do servidor investido em função gratificada. 
1.29. Isso porque, em muitos casos, a remuneração do cargo em comissão era inferior à do cargo efetivo. Consequentemente, muitos desses servidores não se beneficiariam do art. 193 da Lei 8.112/1990, ao contrário daqueles que ocuparam função gratificada.
1.30. Todavia, essa interpretação não se coaduna com o pagamento de "quintos", dada a vedação contida no § 2º do art. 193 da Lei 8.112/1990.
1.31. A razão da vedação de acumulação das vantagens era claramente evitar o bis in idem nos proventos de inatividade, haja vista que a finalidade do pagamento das vantagens era uma só: assegurar estabilidade financeira na inatividade ao servidor que assumiu maiores responsabilidades quando na atividade. 
1.32. Não invalida esse raciocínio o fato de que era possível pagar, na atividade, a vantagem dos "quintos" cumulativamente com a gratificação de função ou com a "opção". Isso é uma distorção do instituto dos "quintos", pois, em vez de assegurar a estabilidade financeira àquele que se afastasse do cargo ou função, acabava por elevar a remuneração do cargo efetivo ainda quando no exercício do cargo em comissão ou função. Entretanto, isso era prevista em lei, o que não ocorre no caso da inatividade.
1.33. Quando o servidor é necessariamente remunerado com base no cargo efetivo e recebe uma gratificação fixada em lei, deve-se observar a vedação de pagamento cumulativo da gratificação de função com as vantagens previstas nos arts. 62 ("quintos"/"décimos") e 192 da Lei 8.112/1990.  Nesse sentido, cito, dentre inúmeros outros, a Decisão 47/2001-Plenário (rel. Ministro Benjamin Zymler) e os Acórdão 645/2003-TCU-Plenário (rel. Ministro Walton Alencar Rodrigues) e 814/2005-1ª Câmara (relator Ministro Marcos Vilaça) , proferido em processo de inspeção.
1.34. Apesar de não haver expressa previsão legal, a jurisprudência de mais de trinta anos vem aceitando a inclusão da parcela "opção" (pagamento de uma fração da remuneração do cargo em comissão ao servidor que opta pela remuneração do cargo efetivo) nos proventos do inativo que implementou os requisitos do art.180 da Lei 1.711/1952 ou do art. 193 da Lei 8.112/1990. Nada obstante, não é possível o pagamento da parcela "opção" - quando prevista em lei - com a vantagem dos "quintos", ex vi do disposto no § 2º do art. 193 da Lei 8.112/1990.
1.35. Mas não é só: a EC 20/1998 impõe que os proventos da inatividade sejam calculados com base na remuneração do cargo efetivo e que não a superem no momento da concessão da aposentadoria. Assim, todos os servidores que não implementaram as condições para a aposentação até 15/12/1998 (véspera da vigência da EC 20/1998) não fazem jus à percepção de FC ou da parcela "opção" (se existente na estrutura remuneratória) nos proventos de aposentadoria.
1.36. Ademais, a aposentadoria deve observar as regras vigentes no momento da implementação de todos os requisitos legais para a concessão do benefício previdenciário, motivo pelo qual não é possível entender que o servidor tenha algum direito adquirido a determinada vantagem paga na aposentadoria até que lhe seja assegurado o próprio direito à inativação. 
1.37. Portanto, sob o ponto de vista legal, o cumprimento das exigências do art. 193 da Lei 8.112/1990, por si só, é irrelevante e não produz consequências jurídicas caso não tenham sido atendidos os requisitos para a constituição da situação jurídica na qual a vantagem é devida: a aposentadoria.
1.38. É nesse sentido o disposto no art. 7º da Lei 9.624/1998 (grifos acrescidos) : 
Art. 7º É assegurado o direito à vantagem de que trata o art. 193 da Lei nº 8.112, de 1990, aos servidores que, até 19 de janeiro de 1995, tenham completado todos os requisitos para obtenção de aposentadoria dentro das normas até então vigentes.
Parágrafo único. A aplicação do disposto no caput exclui a incorporação a que se referia o art. 62 e as vantagens previstas no art. 192 da Lei nº 8.112, de 1990 (grifos acrescidos) .
1.39. Assim, os servidores que não se encontravam em condições de se aposentar quando da revogação do art. 193 do Regime Jurídico Único (até 18/1/1995) não podem se beneficiar dessa vantagem.
1.40. Ademais, é entendimento assente ser "vedado ao servidor público carrear para os proventos da aposentadoria ou para a pensão por ele instituída parcela da remuneração sobre a qual não incidiu desconto previdenciário" (Acórdão 5919/2019-TCU-Primeira Câmara, de relatoria do ministro Benjamin Zymler, entre outros) .
Dos fundamentos para o julgamento pela ilegalidade da presente aposentadoria
1.41. Do ato de aposentadoria em questão, podem-se extrair as seguintes informações (peça 2) : o (a) beneficiário (a) conta com 40 anos, 3 meses e 29 dias de tempo de serviço; a vigência do ato é a partir de 1/6/2016. Assim, só veio a adquirir o direito à aposentação após a vigência da EC 20/1998; 
1.42. A presente concessão foi considerada ilegal porque:
	a) houve violação à regra constitucional, introduzida pela Emenda Constitucional 20/1998, que limita o valor dos proventos à remuneração do cargo efetivo;
	b) a jurisprudência apregoa ser vedado ao servidor público carrear para os proventos da aposentadoria ou para a pensão por ele instituída parcela da remuneração sobre a qual não incidiu desconto previdenciário.
ADMISSIBILIDADE
O recurso foi conhecido pelo relator sorteado, r. Ministro Walton Alencar Rodrigues, suspendendo os efeitos dos itens 9.1, 9.3 e 9.3.1 do Acórdão recorrido (peça 23) . 
EXAME DE MÉRITO
Delimitação
Constitui objeto da presente instrução definir se:
houve ou não ofensa à Emenda Constitucional 20/1998;
houve ou não a incidência da contribuição previdenciária sobre os pagamentos que originaram a parcela "opção";
houve ou não violação aos princípios da segurança jurídica e da boa-fé objetiva;
houve ou não violação ao direito adquirido.
A impugnação recursal sustenta não ter havido violação à Emenda Constitucional (EC) 20/1998, com base em variados argumentos cuja essência é adiante sumariada.
1.43. Discorre longamente sobre o regime próprio de previdência social (RPPS) , sobre seu caráter contributivo/atuarial. Aborda a questão do teto de benefícios de que trata a EC 20/1998, art. 40, § 2º. Tece comparativos com o regime privado (facultativo) . Alude às emendas constitucionais 20/1998, 41/2003, 47/2005 e 103/2009 como "corpo de regras previdenciárias específico".
1.44. Defende que "a regra invocada pelo [TCU] para julgar ilegal a aposentadoria da Recorrente confere um teto de benefício ao RPPS, qual seja: fixa a remuneração do cargo efetivo como limite para a concessão de proventos da aposentadoria". Acresce que, "a partir de então, o servidor com direito à aposentadoria com base no Art. 40, da [CF/1988], ficou jungido a receber seus proventos pelo teto correspondente, cuja eficácia deu-se com a edição da [Lei 9.783/1999]". Sustenta que, "com a promulgação da [EC 41/2003], esse teto foi devidamente regulamentado pela [Lei 10.887/2004], que fixou a diretriz para o cálculo da aposentadoria pela média aritmética das remunerações então inaugurado, a aproximar, cada vez mais, os ditames do RPPS ao RGPS". Sustenta que "a citada limitação está efetivamente vinculada à sistemática do Art. 40, da Constituição, com a redação que lhe foi conferida pelas Emendas 20/98 e 41/2003, a englobar o Art. 2º, da [EC 41/2003], cujas regras, à literalidade, excluíram seus destinatários do direito à integralidade e à paridade insculpido no seu Art. 7º (Art. 2º, § 6º, da EC nº 41/2003) ". Segue argumentando que, "diversamente dessa categorização, as ondas de reforma, querendo ou não, trouxeram regras de transição destacadas desse contexto, a conferir aos seus destinatários, como visto alhures, direito especial, em que a totalidade da remuneração percebida pelo servidor no cargo efetivo é vista sob alcance mais largo". Sugere que, "basta a simples leitura do Art. 7º, da "EC 41/2003", acima transcrito, para se observar que a remuneração, sob a tipologia da paridade, abrange não somente a figura do cargo, mas ainda da função em que se dá a aposentadoria".
1.45. Discorre sobre o conceito jurídico de "função" no campo do Direito Administrativo. Pondera que, "à guisa dessa racionalidade, não se pode deixar de observar que as Reformas da Previdência ao tempo em que alteraram o cálculo dos proventos (integralidade) e a forma de reajuste (paridade) previstas para o RPPS, trouxeram momentos distintos para sua aplicabilidade diante do peso dos direitos que estavam em vias de implementação". Segundo advoga, "têm-se, pelo menos, cinco momentos em que esses direitos se desenvolvem diferentemente, a saber: 1) na vigência da redação originária da Constituição; 2) entre as edições das EC/20 e 41/2003; 3) depois da EC 41/2003; 4) após a EC 103/2019 e, 5) nos momentos de transição entre as emendas citadas". Alega que, "antes da [EC 20/1998], o cálculo dos proventos da aposentadoria do servidor submetido ao RPPS consistia na integralidade da sua remuneração na atividade com direito à reajuste equivalente ao do servidor da ativa, o que se convencionou chamar de paridade". Acresce que "aos servidores que adquiriram direito à aposentadoria com base na regra de transição contida no art. 3º da [EC 47/2005], foi conferida equivalência de tratamento com as regras vigentes antes da [EC 20/1998], a exemplo da Recorrente".
1.46. Conclui que "o § 2º do Art. 40 da Constituição, com redação conferida pela [EC 20/1998] é regra que estabelece o teto de benefício para o RPPS, a incidir sobre as aposentadorias fundamentadas nas regras que não albergam direito à integralidade ou à paridade". Então, argumenta que não teria "aplicabilidade sobre as aposentadorias baseadas nas regras de transição com direito à paridade por efeito da sistematização vigente, tanto assim o é que a [EC 103/2019], que materializou a última e devastadora onda de reforma do sistema previdenciário brasileiro, trouxe, expressamente, as seguintes diretrizes".
1.47. Passa a discorrer sobre a "natureza dos tetos de benefício do RPPS e do RGPS: limites externos ao cálculo dos proventos". Sustenta que "não se pode perder de vista que a proposição de todas as Emendas Constitucionais, desde 1998, foi igualar os tetos de benefícios com vistas à criação de uma previdência universal básica, a consolidar uma proteção social pautada em três pilares: (i) um básico, a encargo do Estado; (ii) um contributivo, formado pela contribuição de empregados e empregadores e, (iii) um complementar, formado pela poupança dos segurados". Adentra em conceituação de teto previdenciário (externo à estrutura jurídica do benefício previdenciário" e cita precedentes do STF sobre o tema.
1.48. Lança as seguintes ponderações sobre a problemática do teto:
1) não obstante o teto de benefício consubstanciar elemento externo aos proventos da aposentadoria, a aplicabilidade do novo limite trazido pela EC nº 103/2019 aos que foram submetidos ao teto sob à égide da redação anterior (EC nº 20/98) não encontra amparo, salvo opção, uma vez que o patamar anteriormente fixado como limite máximo de proventos sofre densa redução, a convocar o princípio da vedação ao retrocesso social, enquanto premissa "responsável por vincular subjetivamente os direitos sociais no momento de sua instituição, irradiando sua ação como paradigma de combate à subtração desses direitos sob o enredo de proteção ao sistema jurídico-social-constitucional;
2) de outra banda, o novo teto de benefício de que trata o Art. 40, § 2º, da Constituição da República, com redação da Emenda 103/2019, não se aplica, por imperativo dos ditames da própria reforma, aos servidores que tenham ingressado em cargo efetivo até a data da sua entrada em vigor, mormente em relação aos destinatários das regras de transição com direito à paridade, consoante se pode confirmar, inclusive, pela sistemática trazida pela própria Emenda Constitucional nº 103/2019, consubstanciada na ausência de fixação de teto máximo de benefícios dos respectivos proventos desses servidores. [...];
3) e, ao final, a par da nova diretriz, evidencia-se que os servidores que se aposentaram sob a incidência da redação conferida ao § 2º do Art. 40 da Constituição, com redação da Emenda Constitucional nº 20/2019, não mais estão sujeitos ao teto ali fixado, haja vista a mudança do paradigma previdenciário, a requisitar opção. Sim, porque sendo o teto um elemento externo ao cálculo dos proventos, a sua modificação aproveita a todos, inclusive os submetido aos tetos anteriores.
1.49. Nessa linha, segue argumentando que "o § 2º do art. 40 da Constituição, na redação da [EC 20/1998], não tinha incidência15 sobre os proventos da aposentadoria da Recorrente e, se tinha (ao olhar desse Órgão de Contas) , perdeu a sua eficácia por efeito na nova sistemática inaugurada pela [EC 103/2019], a considerar que a Recorrente foi aposentada com fundamento no art. 3º, da [EC 47/2005], sob o contexto de uma regra de transição, a autorizar a percepção da vantagem decorrente do art. 193, da Lei 8.112/1990, haja vista o implemento do direito sob à equivalência com as regras anteriores à [EC 20/1998], conforme se delineará no tópico a seguir".
Análise:
1.50. A argumentação recursal não merece acolhimento quanto ao ponto. 
1.51. O § 2° do art. 40 da Constituição Federal, com a redação dada pela Emenda Constitucional 20/1998 assim dispunha:
§ 2º Os proventos de aposentadoria e as pensões, por ocasião de sua concessão, não poderão exceder a remuneração do respectivo servidor, no cargo efetivo em que se deu a aposentadoria ou que serviu de referência para a concessão da pensão (grifos acrescidos) .
1.52. O art. 41 da Lei 8.112/1990 dispõe:
Art. 41.  Remuneração é o vencimento do cargo efetivo, acrescido das vantagens pecuniárias permanentes estabelecidas em lei.
1.53. As vantagens decorrentes do exercício de cargo em comissão/função de confiança e função gratificada são de natureza pro labore faciendo. É dizer: são de natureza transitória, uma vez que o servidor somente a elas faz jus quando no exercício do cargo ou função. 
1.54. Portanto, diferentemente do alegado, por ter natureza transitória, não permanente, a parcela cognominada "opção" não integra a remuneração dos servidores públicos federais.
1.55. Não custaria acrescer que o conceito de remuneração previsto na Lei 8.852/1994, trata-se de definição obrigatoriamente aplicável tão somente à específica matéria regrada por aquele próprio diploma, como expresso em seu art. 1º: 
Art. 1º Para os efeitos desta Lei, a retribuição pecuniária devida na administração pública direta, indireta e fundacional de qualquer dos Poderes da União compreende:
 (...) 
III - como remuneração, a soma dos vencimentos com os adicionais de caráter individual e demais vantagens, nestas compreendidas as relativas à natureza ou ao local de trabalho e a prevista no art. 62 da Lei nº 8.112, de 1990, ou outra paga sob o mesmo fundamento, sendo excluídas:
 (...) 
1.56. Assim, conclui-se ter havido violação ao § 2° do art. 40 da Constituição Federal, com a redação dada pela Emenda Constitucional 20/1998.
Da incidência da contribuição previdenciária sobre os pagamentos que originaram a parcela "opção"
Alegação recursal foca no "caráter contributivo e solidário do sistema previdenciário e o teto de benefício fixado no § 2º do Art. 40 da Constituição Federal, depois da EC 20/1998" com base em argumentos cuja essência é sumariada a seguir. 
1.57. Alega que "os fundamentos esposados para justificar a violação ao § 2º do Art. 40 da Constituição, sob o crivo do princípio da solidariedade e do caráter contributivo inaugurado pela [EC 20/1998], data máxima vênia, parecem não ter sido muito bem equacionados porque ora referem sobre o caráter contributivo-retributivo do RPPS, ora sobre a solidariedade, conceitos utilizados com equivalência, mas que, na verdade, não se confundem". Sustenta que a EC 20/1998 "não foi editada para dar efetividade ao sistema contributivo e solidário da Previdência Social do setor público". Mas, segundo seu raciocínio, teriam por finalidade "'quebrantar o regime de financiamento do RPPS (misto de repartição simples e orçamentário) com a introdução de regras do regime de capitalização, ainda que em nível paramétrico', de modo que a concretização desse objetivo deu-se, em primeiro plano, com a substituição da exigência do tempo de serviço pelo tempo de contribuição para o fim de concessão das aposentarias pelo sistema". Segue ponderando que "o § 2º do Art. 40 da Constituição, no contexto das regras inauguradas em 1998, foi uma das mudanças impostas ao equilíbrio financeiro e atuarial perseguido, com o fim de trazer a equivalência entre o setores público (RPPS) e o privado (RGPS) ".
1.58. Estabelece paralelo entre a redação original do art. 40, § 2º, da CF/1988 e aquela dada pela EC 20/1998.
1.59. Adiante, alega que "o caráter solidário do sistema previdenciário do setor público (RPPS) , então trazido à baila pela unidade técnica do TCU para sedimentar a exclusão da parcela de opção dos proventos da aposentadoria da Recorrente, não se confunde com caráter contributivo-retributivo, também chamado a cotejo para sedimentar a decisão". Acresce que "a solidariedade diz respeito ao universo de contribuintes, enquanto o caráter contributivo-retributivo diz respeito à lógica do seguro, em que a base de contribuição interessa para a composição do benefício", sendo, segundo sua linha, "duas coisas diversas e que assumem contextos diversos no RPPS ao se levar em conta a sua transmudação no tempo".
1.60. Sustenta que "embora o caráter contributivo-retributivo somente tenha iniciado, em efetivo, a partir de promulgação da Emenda Constitucional nº 20/98, o servidor público federal passou a contribuir para sua aposentadoria, como dito, a partir de novembro de 1993, cuja alíquota passou a incidir sobre a totalidade da sua remuneração, inclusive sobre as parcelas relativas ao exercício de cargo em comissão e função comissionada, como ocorreu com a Recorrente". Prossegue aduzindo que, "assim, as vantagens do Art. 192 e 193 continuaram a ser concedidas para quem implementou as condições ali contidas até a sua revogação em 18 de janeiro de 1995, independentemente do implemento das condições para a aposentadoria, a teor, inclusive, do entendimento firmado por essa Corte de Contas em inúmeros julgados, a sedimentar a sua jurisprudência". Avança deduzindo que, "com a superveniência do disposto no § 2º do Art. 40 da Constituição, com redação da [EC 20/1998], cuja eficácia deu-se com a edição da [Lei 9.783/1999], firmou-se entendimento no sentido de que não seria devida a incidência de contribuição previdenciária sobre parcelas não incorporáveis à aposentadoria, dentre elas as decorrentes do exercício de cargo em comissão ou função comissionada, haja vista o caráter contributivo-retributivo do sistema previdenciário do setor público, logicamente sob o escopo das regras gerais ali dispostas". Alude ao julgamento do RE 593.068 "sob os alicerces da [EC 41/2003]" (STF, Rel. Ministro ROBERTO BARROSO, DJe 22/3/2019) .
1.61. Sustenta que "o art. 193, da Lei 8.112/1990 continuou a ser concedido sob o escopo do direito adquirido dos servidores que implementaram as condições até a data de sua revogação, não tendo o caráter contributivo-retributivo e muito menos o caráter solidário do sistema sido levados a cotejo para inviabilizar a concessão do direito, até mesmo porque até a data da sua revogação [18/1/1995], os servidores, a exemplo da Recorrente, estavam a contribuir sobre o cargo ou função comissionada". "Ou seja, ainda que sob o escopo do caráter contributivo-retributivo estaria a Recorrente albergada pelo Direito". Alude ao julgamento do MS 33.508 (STF, Rel. Ministro ROBERTO BARROSO, DJe 6/4/2018) .
1.62. Pondera que, "tendo a Recorrente adquirido o direito à concessão da vantagem do Art. 193, da Lei nº 8.112/90, até mesmo sob o escopo do caráter contributivo-retributivo do sistema, tem o direito de levar a vantagem para a inatividade, mormente porque sua aposentadoria deu-se sob os ditames da regra de transição constante do art. 3º, da [EC 47/2005]". Sustenta tratar-se "de ônus decorrente da transição a ser observado em razão do direito adquirido. Ademais, a mudança de paradigma do teto de benefício trazida pela [EC 103/2019], como defendido alhures, afasta, em última análise, os ditames do teto revogado".
Análise:
1.63. O recurso não merece êxito quanto ao ponto. Sobre a questão, convém observar as judiciosas considerações do e. Ministro Benjamin Zymler, por ocasião da apreciação do TC Processo 001.928/2019-8 (Acórdão 5919/2019-TCU-Primeira Câmara, Sessão de 23/7/2019) :
9. (...) As parcelas remuneratórias decorrentes do exercício das funções comissionadas deixaram de constituir base de incidência para a contribuição previdenciária desde 16/12/1998, motivo pelo qual também não podem integrar os proventos de aposentadoria.
10. Nessa linha, a própria legislação editada após a EC 20/1998 não previa a incidência de contribuição previdenciária sobre as funções de confiança e assemelhados, como se depreende do art. 1º da Lei 9.783, publicada em 28/1/1999, na sequência da aprovação da EC 20/1998 (grifos acrescidos) :
"Art. 1o A contribuição social do servidor público civil, ativo e inativo, e dos pensionistas dos três Poderes da União, para a manutenção do regime de previdência social dos seus servidores, será de onze por cento, incidente sobre a totalidade da remuneração de contribuição, do provento ou da pensão.  (Vide Lei nº 10.887, de 2004)  Vide ADIN 2010, de 1999
Parágrafo único. Entende-se como remuneração de contribuição o vencimento do cargo efetivo, acrescido das vantagens pecuniárias permanentes estabelecidas em lei, os adicionais de caráter individual, ou quaisquer vantagens, inclusive as relativas à natureza ou ao local de trabalho, ou outra paga sob o mesmo fundamento, excluídas: (...) "
11. Essa matéria foi objeto da Decisão 683/2001-Plenário, prolatada em 29/8/2001, na qual o Tribunal, acolhendo a dissidência capitaneada pelo Ministro Ubiratan Aguiar, firmou o seguinte entendimento:
"O Tribunal Pleno, diante das razões expostas pelo Redator, DECIDE conhecer da Representação formulada pela então Divisão de Pagamento - Dipag/Serec/Segedam e, tendo em vista o disposto nos arts. 40, § 12, 201, § 11, da Constituição Federal, com redação dada pela Emenda Constitucional nº 20/98, firmar o entendimento de que a retribuição pelo exercício de função comissionada não constitui parcela integrante da remuneração sobre a qual incide a contribuição social do servidor público civil ativo, a partir da vigência da Emenda Constitucional nº 20/98."
12. Contra essa decisão foi interposto pedido de reexame pelo Subprocurador-Geral Ubaldo Alves Caldas, que não foi conhecido (Decisão 1077/2001-Plenário) .
1.64. Reafirma-se que referidas considerações são pertinentes, razão por que merece ser rejeitado o argumento apresentado pelo recorrente.
1.65. Quanto à alegação de direito adquirido, serão abordados em tópico próprio à frente.
Dos princípios da segurança jurídica e da boa-fé objetiva
A impugnação recursal aduz que estaria havendo violação aos princípios da segurança jurídica e da boa-fé objetiva, com base nos argumentos adiante sintetizados.
1.66. Menciona que, ao tempo da edição da Reforma Previdenciária de 2019, "a Recorrente toma conhecimento de que toda a programação feita para sua vida depois da aposentadoria, com a segurança sedimentada na interpretação conferida por esse Tribunal de Contas da União, assente no Acórdão 2076/2005-TCU-Plenário, portanto, há mais de dez anos, foi derrubada". Seria ainda pior, segundo sua avaliação, que, "sob o crivo do entendimento acerca da perfeição do ato administrativo concessório da aposentadoria, ainda classificado como ato complexo, a Recorrente está sujeita à devolução dos valores recebidos de boa-fé por estar submetendo as suas alegações à essa Colenda Corte". Entende que "o período em que o Pedido de Reexame estiver sendo avaliado - período em que a própria lei impõe suspensão automática dos efeitos do julgamento pela ilegalidade da concessão e, por corolário, o retorno da percepção da parcela pela Recorrente - é considerado como não recebido de boa-fé, por presunção de conhecimento da suposta irregularidade".
1.67. Alega que, "embora persista firme o entendimento de que o ato de aposentadoria é um ato complexo, a negativa de registro do ato de aposentadoria da Recorrente não deixa de violar, frontalmente, o princípio da segurança jurídica. Sim, porque o Acórdão 2076/2006-TCU-Plenário consta como pressuposto jurídico da concessão da aposentadoria da Recorrente, expressamente presente no ato concessório". Isto é, "a confiança depositada no entendimento firmado há mais de uma década pelo [TCU] se ergueu como fundamento para concessão da vantagem do art. 193, da [Lei 8.112/1990], a demonstrar a força inarredável da boa-fé". "E mais, a demonstrar a responsabilidade desse Tribunal sobre a interpretação conferida, agora tida como equivocada".
1.68. Sustenta que a jurisprudência que se seguiu na esteira do Acórdão 2076/2005-TCU-Plenário "fez gerar uma expectativa de comportamento dos servidores públicos destinatários do art. 193, da Lei 8.112/1990, de modo que aqueles que decidiram se aposentar o fizeram sob o escudo dessa jurisprudência, a exigir do [TCU] uma postura vocacionada a salvaguardar a confiança depositada, a atuar, portanto, com boa-fé objetiva". Nessa linha, pondera que "somente os servidores que se aposentassem depois da divulgação do Acórdão 1599/2019-TCU-Plenário é que estariam sujeitos à nova exegese". Informa que "a Recorrente se aposentou em 2016, em plena vigência da interpretação consolidada pelo Acórdão 2076/2006-TCU-Plenáriolanário, portanto, em consonância com os pressupostos legais que autorizavam a percepção da vantagem, a evidenciar a sua efetiva boa-fé diante do cenário vigente à época, a encontrar fundamento no art. 2º, parágrafo único, inciso, XIII, da Lei 9.894/1999".
1.69. Questiona: "se a aposentadoria da Recorrente fosse julgada antes do Acórdão 1599/2019, esse [TCU] teria registrado o ato de concessão sob o escopo da interpretação vigente à época. Por que esperou até 2020? Por que não registrou ao tempo do entendimento vigente? Não tem explicação para quem está a sofrer diante dessa decisão".
1.70. Acresce que "emerge a efetiva boa-fé da Recorrente que não possui recursos financeiros para arcar com o pesado ônus da devolução de importâncias a serem recebidas por efeito da interposição do presente recurso, mormente em face do seu caráter alimentar". Novamente alega que, "em que pese a iterativa e notória jurisprudência desse Órgão de Contas acerca da devolução de importâncias recebidas desde a interposição do Pedido de Reexame, esta não merece prosperar porque efetivamente, no caso concreto, essa ilação vai de encontro ao princípio da confiança conferida por esse próprio Tribunal ao longo de mais de uma década".
Análise:
1.71. Conforme anotado no histórico consignado em tópico anterior desta instrução, a conclusão de que a presente concessão é ilegal deveu-se, unicamente, ao exame da legislação referente ao instituto da parcela vulgarmente conhecida como "opção".
1.72. No que tange à jurisprudência superada deste Tribunal, observa-se que os julgadores estão submetidos primeiramente à Constituição e à lei (fontes primárias do direito brasileiro) , e apenas indiretamente, à jurisprudência - alguns tipos de precedentes expressamente ditados pela lei. Sobre o tema, ao comentar a crescente importância da jurisprudência no sistema jurídico brasileiro, Cândido Rangel Dinamarco realça a necessidade de diferenciar a força vinculante entre os diversos tipos de precedentes:
[...]. Mas ressalva-se que a jurisprudência dotada desse poder de impor não é toda e qualquer linha de julgamentos, de qualquer tribunal [...]. Somente integram as fontes do direito os precedentes, decisões e linhas jurisprudenciais indicados na lei, especialmente no art. 927 do Código de Processo Civil, os quais, pelo maior peso sistemático de que são dotados, diferenciam-se dos demais e ganham essa eficácia de se projetarem em julgamentos futuros. (DINAMARCO, Cândido R. et alter, Teoria Geral do Novo Processo Civil, São Paulo: Malheiros, 2016, p. 43-44) .
1.73. Caso se pretendesse trazer ao microssistema do processo administrativo de controle externo a cargo do TCU a referida visada dirigida ao Poder Judiciário, mutatis mutandis, os precedentes de elevada força vinculativa indicados expressamente pelo legislador encontrariam algum paralelo apenas (i) nas respostas a consultas, (ii) nas súmulas e (iii) nos acórdãos proferidos para resolver incidente de uniformização de jurisprudência (Lei 8.443/1992, art. 1º, XVII, § 2º , art. 3º e RI/TCU, art. 85 e art. 91) . As três hipóteses (em especial a primeira) inegavelmente constituem pontos de amarração diferenciados de trilhas jurisprudenciais no âmbito do TCU, justamente por serem tais deliberações forjadas a partir de discussão distanciada das peculiaridades de determinado caso concreto, resultando comandos (ou teses) dotados de maior abstração e generalidade (características próprias de atos normativos) . Assim, seria razoável aceitar que, naquelas três hipóteses, as decisões irradiem maior expectativa de estabilidade aos jurisdicionados do TCU. Entretanto, quanto à matéria em debate (parcela "opção" em atos de aposentadoria) , não se vê precedente desta Corte de Contas com aquele "peso sistemático" especial.
1.74. Também ensina Paulo Nader:
É princípio assente na moderna hermenêutica jurídica que os juízes devem interpretar o Direito evolutivamente, conciliando velhas fórmulas com as novas exigências históricas. Nesse trabalho de atualização, em que a letra da lei permanece imutável e a sua compreensão é dinâmica e evolutiva, o juiz colabora decisivamente para o aperfeiçoamento da ordem jurídica. Ele não cria o mandamento jurídico, mas apenas adapta princípios e regras à realidade social. Mantém-se fiel, portanto, aos propósitos que nortearam a elaboração das normas. [...] (NADER, Paulo. Introdução ao estudo do Direito; Rio de Janeiro: Forense, 2008, p. 176) . 
1.75. Nessa linha, não se afigura heterodoxo que o TCU interprete o regramento da parcela "opção" de acordo com as regras de hermenêutica, não se pautando exclusivamente por precedentes jurisprudenciais de baixo grau de vinculação cujas teses são superadas em dado momento por compreensão evolutiva das normas aplicáveis a determinados fatos. Nesse passo, não há que se falar em violação ao princípio da isonomia.
1.76. Ademais, observa-se que a jurisprudência deste tribunal se inclinou e tem se sedimentado claramente no sentido da irregularidade do pagamento da parcela opção juntamente com quintos, conforme se extrai de centenas de julgados recentes desta Casa em sentido unívoco, trazendo-se, a título meramente ilustrativo, os seguintes Acórdãos: 1.255/2020, Relator Marcos Bemquerer; 2.793/2019, Relatora Ana Arraes; e 2.646/2019, Relator Vital do Rêgo - todos do Plenário; 6.860/2020, Relator Benjamin Zymler; 6.696/2020, Relator Walton Alencar Rodrigues; e 6.674/2020, Relator Weder de Oliveira - todos da 1ª Câmara; e 6.731/2020, Relator André de Carvalho; 6.574/2020, Relator Augusto Nardes; e 6.178/2020, Relator Raimundo Carreiro - todos da 2ª Câmara.
1.77. Cumpre, ainda, observar a assentada jurisprudência do Supremo Tribunal Federal (STF) no sentido de classificar como ato complexo a concessão de aposentadoria, reforma ou pensão, sendo "necessária a conjugação das vontades do órgão de origem e do Tribunal de Contas", consoante os seguintes julgados (RE-636553, RMS-3881/SP, MS-19875/DF, RE-195861, MS-23665) . A propósito do tema, veja-se, dentre incontáveis outros, os seguintes precedentes recentes que bem ilustram e reafirmam referido entendimento há muito sedimentado pelo STF (grifou-se) :
[...]. ADMINISTRATIVO. [...]. NEGATIVA DE REGISTRO DE APOSENTADORIAS DE SERVIDORES PÚBLICOS. CONTROLE EXTERNO PELO TRIBUNAL DE CONTAS. DISCUSSÃO SOBRE A LEGALIDADE DO ATO. MÉRITO ADMINISTRATIVO. REVISÃO PELO PODER JUDICIÁRIO. ART. 5º, XXXV, DA CF. IMPOSSIBILIDADE. AUSÊNCIA DE ILEGALIDADE OU ABUSO DE PODER. [...]. 1. O ato de aposentação configura ato complexo e a aposentadoria só se aperfeiçoa com o registro do Tribunal de Contas, que exerce sua função constitucional de controle externo (art. 71 da CF) . 2. A atuação do Poder Judiciário no controle do ato administrativo só é permitida quanto tal ato for ilegal ou abusivo, sendo-lhe defeso qualquer incursão no mérito administrativo. Precedentes. 3. Não cabe, no âmbito do recurso extraordinário, corrigir eventual injustiça da decisão dos Tribunais de Contas. 4. [...]. (RE 1222222 AgR, Relator (a) : EDSON FACHIN, Segunda Turma, julgado em 29/6/2020, DJe 7/7/2020) . [grifou-se]
AGRAVO REGIMENTAL EM MANDADO DE SEGURANÇA. TRIBUNAL DE CONTAS DA UNIÃO. NEGATIVA DE REGISTRO A ATO DE CONCESSÃO INICIAL DE APOSENTADORIA. VIOLAÇÃO AO DEVIDO PROCESSO LEGAL. INOCORRÊNCIA. DECADÊNCIA. NÃO CONFIGURAÇÃO. ILEGALIDADE. INEXISTÊNCIA. [...]. VIOLAÇÃO AO ATO JURÍDICO PERFEITO E À SEGURANÇA JURÍDICA. NÃO CONFIGURADA. DILAÇÃO PROBATÓRIA. IMPOSSIBILIDADE. INCORPORAÇÃO DE QUINTOS PELO EXERCÍCIO DE FUNÇÃO COMISSIONADA ENTRE A EDIÇÃO DA LEI 9.624/1998 E A MEDIDA PROVISÓRIA 2.225-48/2001. ILEGALIDADE. RE 638115. MODULAÇÃO DE EFEITOS SUPERVENIENTE. NECESSIDADE DE PARCIAL REPARAÇÃO DA DECISÃO AGRAVADA. NOVO ENTENDIMENTO JURISPRUDENCIAL. DEFERÊNCIA. CAPACIDADES INSTITUCIONAIS. ATRIBUIÇÕES TÉCNICAS CONSTITUCIONALMENTE ATRIBUÍDAS À CORTE DE CONTAS. ART. 71 DA CONSTITUIÇÃO DA REPÚBLICA. AGRAVO REGIMENTAL A QUE SE DÁ PARCIAL PROVIMENTO. 1. In casu, o mandamus foi impetrado contra Acórdãos emanados pela Primeira Câmara da Corte de Contas da União, os quais negaram registro ao ato de concessão de aposentadoria do ora agravante, mercê de consignar indevida cumulação, nos proventos, de Vantagem Pessoal Nominalmente Identificada (VPNI) com Gratificação de Atividade Externa (GAE) . 3. [...]. 4. Descabe acolher a alegação de ocorrência da decadência prevista no art. 54 da Lei 9.784/1999, máxime do firme entendimento desta Corte de que não se opera a decadência no período entre a emanação de ato administrativo concessivo de aposentadoria e o julgamento de sua legalidade e de seu registro pela Corte de Contas. Precedentes. 5. Devido à complexidade jurídica do ato administrativo concessivo de aposentadoria, o seu aperfeiçoamento ocorre somente após apreciação pelo TCU. Por ser ainda ato administrativo precário e pendente de aperfeiçoamento, descabe falar em violação da segurança jurídica, do direito adquirido e do ato jurídico perfeito. Precedentes. 6. Inexiste violação ao princípio da irredutibilidade de vencimentos quando a redução dos proventos incide sobre aposentadoria concedida em desacordo com a lei ou com a Constituição. Precedentes. [...]. (MS 36869 AgR, Relator (a) : LUIZ FUX, Primeira Turma, julgado em 22/05/2020, DJe 17/6/2020) . [grifou-se]
1.78. Sendo do tipo complexo o ato de aposentadoria, este somente passa a estar plenamente formado (perfeito) , válido (aferição da legalidade com reflexo de definitividade perante a Administração) e eficaz (plenamente oponível a terceiros, deixando de apresentar executoriedade provisória) quando recebe o registro pelo Tribunal de Contas. Tal entendimento decorre do disposto no inciso III do art. 71 da Constituição Federal, que atribui ao TCU o poder-dever de apreciar, para fins de registro, a legalidade de referidos atos de pessoal.
1.79. Nessa perspectiva, impõe-se reconhecer que atos da espécie possuem natureza precária enquanto reconhecidos apenas pela Administração concedente (primeira manifestação de vontade) . Ou seja, até que haja o efetivo julgamento pela legalidade e o consequente registro pelo TCU (segunda manifestação de vontade necessária) , seria impróprio falar em direito adquirido, ato jurídico perfeito, proteção da confiança, ou em irredutibilidade dos proventos, tendo em vista a ausência de aperfeiçoamento anterior e definitividade do ato jurídico (complexo) .
1.80. No caso em apreço, não houve o respectivo registro em razão da constatação de ilegalidade no ato, o que afasta, por si só, a presunção inicial (relativa) de legitimidade do ato administrativo (manifestação de vontade do órgão de origem) que concedeu o benefício ao recorrente, não havendo, assim, que se falar em violação da segurança jurídica, de proteção da confiança, de direito adquirido ou de razoabilidade. 
1.81. A boa-fé do (a) beneficiário (a) foi considerada no Acórdão recorrido ao se dispensar a devolução dos valores indevidamente recebidos. Com respeito à hipótese de eventual devolução de valores recebidos após a prolação do referido Acórdão (e sua regular notificação) , de fato há margem para tanto no âmbito do processo administrativo de controle externo, caso o recurso interposto não seja provido, conforme expressamente sinalizado no item 9.3.2 da decisão. A solução encontra-se em harmonia com o que dispõe o RI/TCU, art. 262 c/c Lei 8.443/1992, art. 1º, V e art. 3º, bem assim com o princípio geral de direito expresso nos arts. 884 e 885, do Código Civil. Logo, não há razão para rever a decisão recorrida quanto ao ponto.
1.82. Por outro lado, não custa reconhecer que, acaso seja o (a) beneficiário (a) pessoa de patrimônio comprovadamente reduzido ao mínimo necessário à subsistência, conforme sugere a peça recursal, eventual ação judicial tendente a concretizar o ressarcimento ao erário poderia encontrar dificuldade de ordem prática em razão do disposto na lei processual (p. e. CPC, arts. 789 e 833) .
1.83. Ante o expresso regramento normativo (constitucional e legal) e a consolidada diretriz jurisprudencial do STF, os argumentos recursais apresentados não merecem prosperar quanto ao ponto.
Do direito adquirido
Ante passagens da impugnação recursal já sumariadas em tópicos precedentes que aludem a suposta violação ao direito adquirido, o ponto será também objeto de análise.
Análise:
1.84. A aposentadoria deve observar as regras vigentes no momento da implementação de todos os requisitos legais para a concessão do benefício previdenciário, motivo pelo qual não é possível entender que o servidor tenha algum direito adquirido a determinada vantagem paga na aposentadoria até que lhe seja assegurado o próprio direito à inativação. 
1.85. Portanto, sob o prisma legal, o cumprimento das exigências do art. 193 da Lei 8.112/1990, por si só, é irrelevante e não produz consequências jurídicas caso não tenham sido atendidos os requisitos para a constituição da situação jurídica na qual a vantagem é devida: a aposentadoria.
1.86. É nesse sentido o disposto no art. 7º da Lei 9.624/1998 (grifos acrescidos) : 
Art. 7º É assegurado o direito à vantagem de que trata o art. 193 da Lei nº 8.112, de 1990, aos servidores que, até 19 de janeiro de 1995, tenham completado todos os requisitos para obtenção de aposentadoria dentro das normas até então vigentes.
Parágrafo único. A aplicação do disposto no caput exclui a incorporação a que se referia o art. 62 e as vantagens previstas no art. 192 da Lei nº 8.112, de 1990 (grifos acrescidos) .
1.87. Ademais, reiteram-se aqui os fundamentos que sustentam o sólido entendimento do STF firmado por meio de diversos precedentes referenciados em tópico anterior desta instrução, no sentido de que o aperfeiçoamento do ato administrativo concessivo de aposentadoria (ato complexo) está condicionado à apreciação pela regularidade e e respectivo registro pelo TCU (segunda manifestação de vontade necessária) . Assim, "por ser ainda ato administrativo precário e pendente de aperfeiçoamento, descabe falar em violação da segurança jurídica, do direito adquirido e do ato jurídico perfeito" (STF: MS 36869 AgR, Relator Min. LUIZ FUX, Primeira Turma, julgado em 22/05/2020, DJe 17/6/2020) . No mesmo sentido, dentre muitos outros precedentes do STF: RE-636553, RMS-3881/SP, MS-19875/DF, RE-195861, MS-23665 e RE 1222222.
1.88. Ante o expresso regramento normativo e a fincada baliza jurisprudencial do STF, os argumentos recursais apresentados não merecem prosperar quanto ao ponto.
CONCLUSÃO
Das análises anteriores, ante os elementos constantes dos autos até o momento, as disposições normativas e diretrizes jurisprudenciais aplicáveis, conclui-se que:
o ato em reexame ofendeu a Emenda Constitucional 20/1998;
as parcelas remuneratórias decorrentes do exercício das funções comissionadas deixaram de constituir base de incidência para a contribuição previdenciária desde 16/12/1998;
não houve violação aos princípios da segurança jurídica e da isonomia;
não houve violação ao direito adquirido.
1.89. Tais conclusões sustentam a proposta de negar provimento ao recurso em análise.
PROPOSTA DE ENCAMINHAMENTO
Ante o exposto, submetem-se os autos às instâncias subsequentes, propondo-se:
a) conhecer do recurso interposto, para, no mérito, negar-lhe provimento;
b) dar ciência do acórdão que for prolatado à recorrente e aos demais interessados, ressaltando-se que o relatório e o voto que o acompanharem podem ser consultados no endereço www.tcu.gov.br/acordaos, no dia seguinte ao de sua oficialização.

Maria Lúcia Miranda Álvares (27.710/OAB-PA).

Procurador Sergio Ricardo Costa Caribé.

APOSENTADORIA. VANTAGEM DENOMINADA OPÇÃO. EMENDA CONSTITUCIONAL 20/1998. VEDAÇÃO. ILEGALIDADE. NEGATIVA DE REGISTRO. PEDIDO DE REEXAME. ARGUMENTOS INSUFICIENTES PARA MODIFICAR O ACÓRDÃO RECORRIDO. NEGATIVA DE PROVIMENTO. CIÊNCIA.

APOSENTADORIA (APOS)

Secretaria de Recursos (Serur); Secretaria de Fiscalização de Pessoal (Sefip).

Trata-se de pedido de reexame interposto por Maria Rosa Santos da Silva, ex-servidora do Tribunal Regional do Trabalho da 8ª Região, contra o Acórdão 5012/2020-TCU-Primeira Câmara, relator E. Ministro Bruno Dantas.
A deliberação recorrida considerou ilegal e negou registro a ato de concessão de aposentadoria em razão de pagamento indevido da parcela denominada opção, com a consequente determinação ao órgão de origem para que adotasse medidas necessárias à suspensão dos pagamentos irregulares.
Em síntese, a recorrente aduz que vedação inscrita no artigo 40, § 2º, da Constituição Federal, com redação dada pela Emenda Constitucional 20/1998, incide sobre as aposentadorias fundamentadas nas regras que não albergam direito à integralidade ou à paridade, o que não é o caso da interessada.
Sustenta a segurança jurídica do ato concessório em razão de direito adquirido ao pagamento da vantagem opção para servidores que implementaram os requisitos estabelecidos no artigo 193 da Lei 8.112/1990 até a sua revogação, não tendo, assim, caráter contributivo ou solidário do regime próprio de previdência do serviço público 
A Secretaria de Recursos e o Ministério Público junto ao TCU manifestam-se pelo conhecimento do pedido de reexame para, no mérito, negar-lhe provimento.
Feito esse introito, decido.
Preenchidos os requisitos de admissibilidade estabelecidos no artigo 48 da Lei 8.443/1992, conheço do pedido de reexame.
No mérito, aquiesço aos pareceres uníssonos da Secretaria de Recursos e do Ministério Público junto ao TCU, cujas razões, desde logo, incorporo ao meu voto, sem prejuízo das considerações que aduzo a seguir.
De acordo com o voto que balizou o acórdão recorrido, o pagamento irregular da vantagem denominada "opção", constante do ato de aposentadoria ora analisado, proporciona sensível acréscimo aos respectivos proventos em relação à última remuneração contributiva do beneficiário em atividade, resultando em ostensivo descumprimento ao disposto no art. 40, caput e § 2º, da Constituição Federal, com redação dada pela Emenda Constitucional 20/1998.
Trata-se de jurisprudência pacífica desta Corte de Contas, corroborada pelo entendimento firmado por meio do Acórdão 1599/2019-TCU-Plenário, abaixo transcrito, cujo teor tem fundamentado inúmeras decisões semelhantes às questionadas no presente pedido de reexame: 
9.4. firmar entendimento de que é vedado o pagamento das vantagens oriundas do art. 193 da Lei 8.112/1990, inclusive o pagamento parcial da remuneração do cargo em comissão  ("opção") , aos servidores que implementaram os requisitos de aposentadoria após 16/12/1998, data de publicação da Emenda Constitucional 20, que limitou o valor dos proventos à remuneração do cargo efetivo no qual se deu a aposentadoria.
Importante destacar que as parcelas remuneratórias decorrentes do exercício das funções comissionadas deixaram de compor a base de incidência para a contribuição previdenciária desde 16/12/1998, fato que corrobora o entendimento de que não podem integrar os proventos de aposentadoria.
As alegações recursais no sentido de que a decisão recorrida teria infringido princípios e direitos constitucionalmente garantidos não merecem prosperar. 
O ato de aposentadoria deve observar as regras vigentes no momento da implementação de todos os requisitos legais para sua concessão, não cabendo falar em direito adquirido a vantagem devida em momento anterior à inativação. 
A determinação no sentido da redução de proventos de aposentadoria, quando estes foram calculados em desacordo com a Lei, não ofende o princípio da irredutibilidade de vencimentos, à exemplo da decisão exarada pelo Plenário do STF, no MS 25.552 (Ata 17/2008, DJE 97, de 29/5/2008) , da relatoria da E. Ministra Carmem Lúcia.
Em razão da precariedade do ato de aposentadoria, cujo aperfeiçoamento depende do seu julgamento e registro pelo TCU, consoante previsto no art. 71, inciso III, da Constituição Federal, a decisão atacada não padece do suposto desrespeito ao princípio da segurança jurídica.
Conforme mencionado, o ato de aposentadoria apenas se consolida com o seu registro, após a apreciação pelo TCU, o que não ocorreu nestes autos. Ademais, nos termos do art. 260, § 2º, do Regimento Interno do TCU, ainda que houvesse sido determinado o registro do ato, a respectiva decisão não faria coisa julgada administrativa e poderia ser revista de ofício pelo TCU.
De qualquer modo, no que toca ao argumento de que o Acórdão 1599/2019-TCU-Plenário teria desconstituído o entendimento objeto do Acórdão 2076/2005-TCU-Plenário, mais uma vez, não assiste razão ao recorrente.
Mediante o subitem 9.3.1 do Acórdão 2076/2005-TCU-Plenário, esta Corte de Contas deliberou no sentido de que "é assegurada na aposentadoria a vantagem decorrente da opção, prevista no art. 2º da Lei nº 8.911/94, aos servidores que, até a data de 18 de janeiro de 1995, tenham satisfeito os pressupostos temporais estabelecidos no art. 193 da Lei 8.112/90, ainda que sem os requisitos para aposentação em qualquer modalidade".
O alegado novo entendimento desta Corte de Contas, objeto do Acórdão 1599/2019-TCU-Plenário, por sua vez, fundamentou-se na regra estabelecida na Emenda Constitucional 20, de 15/12/1998, de que os proventos de aposentadoria não poderiam ser superiores à remuneração do cargo efetivo no qual se deu a inativação, cujos efeitos não foram objeto das análises que ensejaram Acórdão 2076/2005-TCU-Plenário.
Os dois acórdãos tratam, portanto, de matérias diversas e são apreciados de forma conjunta nos processos de aposentadoria submetidos à apreciação do TCU, restando assente a legalidade do pagamento da "opção" aos que cumulativamente atendem aos requisitos definidos nos Acórdãos 2.076/2005 e 1.599/2019, ambos do Plenário, os quais têm por fundamento normas de origem legal e constitucional. 
De qualquer modo, ainda que tais decisões fossem conflitantes, há de se ter em conta que o entendimento firmado em procedimento administrativo submetido à apreciação do TCU, estranho ao ato de aposentadoria ora analisado, jamais poderia ser impeditivo à observância do mandamento constitucional objeto de seu art. 40, § 3º, inserido por meio da Emenda Constitucional 20/1998.
Nessa direção, rememoro a decisão exarada pelo Plenário do STF, no MS 26.196, de Relatoria do Ministro Ayres Brito (Ata 1/2011, DJE 20, de 18/11/2010) , no sentido de que " O que regula os proventos da inatividade é a lei (e não sua interpretação) vigente ao tempo em que o servidor preencheu os requisitos para a respectiva aposentadoria (Súmula 359/STF) . Somente a lei pode conceder vantagens a servidores públicos (...) ".
Naquela assentada, a Suprema Corte deixou assente, também, que "Inexiste direito adquirido com fundamento em antiga e superada interpretação da lei", bem assim afastou o princípio da segurança em caso semelhante ao ora apreciado, em que o registro do ato não foi autorizado pelo TCU e a antiga jurisprudência não havia sido aplicada em relação ao impetrante.
De igual modo, por intermédio do Acórdão 2988/2018-TCU-Plenário, exarado no TC Processo 027.914/2013-5, este Tribunal deliberou no sentido da impossibilidade de constarem cumulativamente dos proventos dos ex-servidores do TCU as vantagens "opção" e quintos/décimos/VPNI, tendo em vista a clara vedação insculpida no art. 193, § 2º, da Lei 8.112/1990. 
Em consequência, apenas para os atos concessórios que tinham sido objeto de registro e cujos proventos eram calculados com base na remuneração do servidor ativo, o Plenário do TCU determinou a transformação da parcela relativa à opção em vantagem pessoal, passível de absorção por reajustes futuros. 
A matéria objeto do Acórdão 2988/2019-TCU-Plenário, portanto, por ser de natureza distinta, também não foi objeto de debate no processo que culminou com o Acórdão 2076/2005-TCU-Plenário.
Sendo assim, resta inequívoca a improcedência da alegação de que esta Corte de Contas, por meio do Acórdão 1599/2019-TCU-Plenário e do Acórdão 2988/2018-TCU-Plenário, teria alterado o entendimento firmado Acórdão 2076/2005-TCU-Plenário.
O ato de aposentadoria do recorrente ingressou no Tribunal em 9/9/2016 e o acórdão recorrido foi prolatado em 28/4/2020, razão pela qual, de acordo com a tese fixada pelo Supremo Tribunal Federal, no julgamento do RE 636.553, da relatoria do Ministro Gilmar Mendes (de 19/2/2020, Plenário, Ata 75/2020, DJE nº 129) , abaixo transcrita, não procede a alegação de prescrição do direito de a Administração suspender o pagamento da parcela dos proventos considerada indevida:
 Em atenção aos princípios da segurança jurídica e da confiança legítima, os Tribunais de Contas estão sujeitos ao prazo de cinco anos para o julgamento da legalidade do ato de concessão inicial de aposentadoria, reforma ou pensão, a contar da chegada do processo à respectiva Corte de Contas", cuja decisão ainda não transitou em julgado; 
Com essas considerações, nego provimento ao pedido de reexame e voto no sentido de que o Tribunal acolha a minuta de acórdão que submeto à deliberação deste Colegiado.
TCU, Sala das Sessões Ministro Luciano Brandão Alves de Souza, em 26 de janeiro de 2021.
WALTON ALENCAR RODRIGUES 
Relator